【裁判字號】    97,消債更,167
【裁判日期】    971231
【裁判案由】    更生事件
【裁判全文】
臺灣花蓮地方法院民事裁定           97年度消債更字第167號
聲  請  人  甲○○
上列當事人因消費者債務清理事件聲請更生，本院裁定如下：
    主  文
更生及保全處分之聲請均駁回。
聲請費用由聲請人負擔。
    理  由
一、按債務人不能清償債務或有不能清償之虞者，得依本條例所
    定更生或清算程序，清理其債務，消費者債務清理條例第3
    條定有明文。按債務人與金融機構協商成立者，不得聲請更
    生或清算，但因不可歸責於己之事由，致履行顯有重大困難
    者，不在此限；本條例施行前，債務人依金融主管機關協調
    成立之中華民國銀行公會會員辦理消費金融案件無擔保債務
    協商機制與金融機構成立之協商，準用前項之規定，同條例
    第151條第5項、第6項明文可參。聲請更生或清算不合程式
    或不備其他要件者，法院應以裁定駁回之，但其情形可以補
    正者，法院應定期間先命補正，復為同條例第8條所明定。
二、聲請人即債務人聲請更生意旨略以：聲請人曾與最大債權銀
    行達成協商，約定聲請人每月清償新台幣（下同）34,992元
    ，然該清償條件係銀行單方面要求，本人若不接受，將面臨
    銀行方面直接強制執行等法律動作，不得已只有答應。因本
    人於民國83年間擔任保證人，遂被扣薪三分之一至今（台灣
    台北地方法院83年度票字第7863號民事裁定），故每月薪資
    僅約3、4萬元，扣除協商金額後，僅存幾千餘元，實是令本
    人無法生活，只能仰賴配偶工作收入來維持家計，但因經濟
    不景氣，配偶收入亦不穩定，在要維持最低生活水準條件下
    ，才不得已毀諾，然聲請人於97年9月初再次向最大債權銀
    行華泰商業銀行股份有限公司（下稱華泰銀行）詢問過要求
    二次協議，銀行卻告知因本人負債比太高不須申請二次協商
    ，即便申請也因本人負債比過高而無法清償，所以本人申請
    二次協商也沒用等語，在無法可想下只好向法院聲請更生云
    云。
三、按債務人與金融機構協商成立者，除非因不可歸責於己之事
    由，致履行顯有重大困難，否則不得聲請更生或清算，已如
    前述。是債務清償方案成立後，固由債務人按其條件履行，
    惟須於其後發生情事變更，在清償期間收入或收益不如預期
    ，致該方案履行困難甚或履行不能，因不可歸責於己，始能
    依前開規定聲請更生或清算。此項規定旨在避免債務人，濫
    用更生或清算之裁判上債務清理程序，蓋以債務清償方案係
    經當事人行使程序選擇權所為之債務清理契約，債務人自應
    受該成立之協議所拘束。本件聲請人曾於95年11月間與華泰
    銀行成立協商，約定聲請人自同年12月起每月以34,992元、
    利率0%、分120期，依各債權銀行債權金額比例償還所欠債
    務，聲請人依約繳款至96年10月毀諾等情，為聲請人所自承
    ，並有協議書及華泰銀行陳報狀暨所附資料可參。聲請人固
    為前開主張，惟查：
  (一)聲請人之配偶劉麗珠於聲請人協商成立時即95年之年收入為
    126,413元，而於聲請人毀諾當時即96年之年收入151,659元
    ，劉麗珠名下尚有土地、房屋各1筆，汽車2輛、投資2筆，
    有劉麗珠95、96年各類所得資料清單、財產歸屬資料清單可
    稽，顯見較諸協商成立時其收入不增反減，並有相當之資產
    ，則聲請人以其配偶收入不穩定為由而認有不可歸責於己之
    事由，自屬無據。再者，聲請人協商成立當時即95年全年收
    入為824,903元，而毀諾當時即96年之年收入為799,734元，
    有聲請人95、96年各類所得資料清單可參，其間之差距僅二
    萬五千餘元，尚不影響聲請人之資力，足認其並無清償期間
    收入或收益不如預期之情事發生，則聲請人於其資力無重大
    變化之情形下，自應受協商拘束，不得任意毀諾而為更生之
    聲請。
  (二)聲請人主張其每月生活必要之支出達50,906元（含伙食費
    4,800元、交通費3,066元、日常雜支1,000元、水電瓦斯費
    1,800元、電話費1,000元、房租5,000元、扣薪17,247元、
    孝親費3,000元、配偶名下房貸12,000元）云云。惟查：
  1.就日常生活費用部分而言，聲請人既積欠大筆債務，日常生
    活費用之支出即應以必要者為限，本院認以內政部公告之96
    年度台灣省平均每人每月最低生活費用9,509元，加計聲請
    人每月所支出之租金5,000元，共14,509元，核屬已得滿足
    聲請人最低生活之需要。
  2.倘認聲請人每月清償其配偶名下房屋貸款12,000元之支出係
    屬生活必要費用，則不啻以聲請人之財產加諸其配偶利益，
    而損及債權人之利益，有違衡平之理，尚難認為前開支出為
    必要費用。
  3.按受扶養權利者，以不能維持生活而無謀生能力者為限。民
    法第1117條定有明文。聲請人之母江寶珠95、96年利息收入
    分別為58,416元及65,380元，有聲請人所提江寶珠95、96年
    綜合所得稅各類所得清單可憑，可見江寶珠有一定資力而非
    不能維持生活，自無受扶養之必要。聲請人既已陷入經濟困
    難，自不應就自身財產為任意處分而害及債權人之權利，其
    既無扶養江寶珠之義務，則其每月3,000元孝親費用即非屬
    必要之支出。故聲請人之每月生活必要支出應以14,509元計
    算，而聲請人96年之年收入為799,734元，平均每月收入高
    達66,644元（799734÷12＝66644），扣除前開每月必要支
    出後尚餘52,135元 (00000－00000＝52135)，顯足以清償聲
    請人與最大債權銀行成立之協商金額34,992元及遭扣薪之
    17,247元，聲請人尚無不能清償或不能清償之虞情事。
四、綜上所述，本件聲請人並無不可歸責於己之事由，致履行有
    重大困難，亦無不能清償或不能清償之虞之情事，其既有穩
    定之工作收入，依原協商條件履行亦非顯有重大困難，應屬
    聲請更生之要件不備，且又無從補正，依首揭條文之意旨，
    自應駁回其更生及保全處分之聲請，爰裁定如主文。
中    華    民    國    97    年    12    月    31    日
                     臺灣花蓮地方法院民事庭
                         法      官  楊碧惠
上為正本係照原本作成。
如不服本裁定，應於裁定送達後10日內，以書狀向本院提出抗告
(須附繕本)，並繳納抗告費新臺幣1千元。
中    華    民    國    97    年    12    月    31    日
                         法院書記官  紀龍年


司法院資訊處製作；財團法人民間司法改革基金會備份。
